臺北高等行政法院判決　　　　　　　　　　　　　　　九十二年度訴字第八八一號
　　　　　　　　　　　　　　　.
　　原　　　告　宜蘭食品工業股份有限公司
　　代　表　人　甲○○董事長.
　　訴訟代理人　丙○○
　　被　　　告　經濟部智慧財產局
　　代　表　人　蔡練生（局長）
　　訴訟代理人　乙○○
右當事人間因商標註冊事件，原告不服經濟部中華民國九十一年十二月二十七日經訴
字第○九一○六一三一一二○號訴願決定，提起行政訴訟，本院判決如左：
　　主  文
原告之訴駁回。
訴訟費用由原告負擔。
　　事  實
一、事實概要：
    原告於民國九十一年三月二十八日以「米太郎日日旺」商標（下稱系爭商標，如
    附圖一）作為其註冊第五六○五四一號「無聊派米太郎」商標之聯合商標，指定
    使用於當時商標法施行細則第四十九條所定商品及服務分類表第二十九類之牛奶
    、羊奶、脫水果蔬、糖漬果蔬等商品，向被告申請註冊。經被告審查認系爭聯合
    商標圖樣上之中文「米太郎日日旺」與據以核駁之註冊第九八六五四七號「金名
    鴻日日旺」商標（下稱據以核駁商標，如附圖二）之中文近似，且指定使用於同
    一或類似商品，應不准註冊，以九十一年十月二十九日（九一）智商○五三○字
    第九一四○○七四六六號發文之聯合商標核駁第二六八八四五號審定書為應予核
    駁之處分。原告不服，提起訴願，經遭決定駁回，遂向本院提起行政訴訟。
二、兩造聲明：
　(一)原告聲明：
    1.訴願決定及原處分均撤銷。
    2.被告就系爭商標註冊申請應為准予審定成立之處分。
    3.訴訟費用由被告負擔。
　(二)被告聲明：
    1.駁回原告之訴。
    2.訴訟費用由原告負擔。
三、兩造之爭點：系爭商標指定使用於當時商標法施行細則第四十九條所定商品及服
    務分類表第二十九類之商品，有否商標圖樣相同或近似於他人同一商品或類似商
    品之註冊商標，而構成申請註冊時商標法第三十七條第十二款之違反？
　(一)原告主張之理由：
    1.商標圖樣相同或近似於他人同一商品或類似商品之註冊商標者，不得申請註冊
      ，固為系爭商標審定時商標法第三十七條第十二款所明定，惟其適用應以兩造
      商標圖樣構成相同或近似為前提要件。而判斷兩商標圖樣近似與否，以具有普
      通知識經驗之商品購買人，於購買時施以普通所用之注意，有無混同誤認之虞
      以為斷，復為同法施行細則第十五條第一項所明定。又商標在外觀、觀念或讀
      音方面有一近似者，始為近似之商標。查系爭商標圖樣與據以核駁商標圖樣相
      較，二者固均有相同之中文「日日旺」三字，然後者所書列之中文組合文字「
      金名鴻日日旺」，予人寓目觀感顯為整體構成之系列商標文字態樣，尚難割裂
      視之，致與前者之「米太郎日日旺」六字相較，二者所表達之意義各異；且據
      以核駁商標之排列方式係左上為「金名鴻」，右下為「日日旺」，而系爭申請
      註冊商標係左為「日日旺」，右為「米太郎」，排列方式完全不同，消費者明
      顯可分辨此二商標。整體而言此二商標於異時異地隔離觀察，無論於外觀、觀
      念及交易連貫唱呼間予人印象顯有不同，非不可加以區分、辨識。故系爭商標
      與據以核駁商標，客觀上實難謂有使相關消費者聯想而產生混同誤認之虞，應
      非屬構成近似之商標，應無首揭法條規定之適用。
    2.又判斷兩商標是否近似，應就各商標之主要部分異時異地隔離各別觀察，以辨
      其是否足以引起混同誤認之虞，如其主要部分在外觀、讀音或觀念上有一近似
      者，即為近似之商標。意即如主要部分在外觀、讀音或觀念上皆無近似者，即
      非近似之商標。「日日旺」三字為消費者習知之文字，且據以核駁商標之「金
      名鴻」文字圖樣係排列在左上方，明顯為凸顯此三字以吸引消費者注意，故據
      以核駁商標之主要部分為「金名鴻」，縱非如此，其主要部分亦應為「金名鴻
      日日旺」整體六字，而非「日日旺」三字。若據以核駁商標之主要部分為「金
      名鴻」，依相同標準，系爭申請註冊商標之主要部分為「米太郎」，兩商標之
      主要部分明顯可區別；若據以核駁之商標之主要部分為「金名鴻日日旺」，依
      相同標準，系爭申請註冊商標之主要部分為「米太郎日日旺」，兩商標之主要
      部分之區別已如理由一所述，實難謂有使相關消費者聯想而產生混同誤認之虞
      ，應非屬構成近似之商標。且據以核駁商標是否擁有「日日旺」三字之商標專
      用權不無疑義，其所擁有的應為「金名鴻日日旺」六字之商標專用權，其主要
      部分並非「日日旺」三字，據以核駁商標與系爭商標之主要部分應不構成近似
      ，若主要部分不構成近似，此二商標自不構成近似。且如前所述「日日旺」三
      字為消費者習知之文字，原告為發展「米太郎」系列產品，於八十一年六月一
      日及八十一年七月一日分別申請註冊取得「無聊派米太郎」、「米太郎」商標
      ，今擬再申請註冊「米太郎日日旺」商標，遭被告以一整體外觀上與系爭申請
      註冊商標不構成近似之商標核駁，原告實感不解。
    3.再者，商標審查固採個案拘束原則，然被告曾針對原告所提之商標異議案做出
      中台異字第八八七二三四號商標異議審定，審定書中被告之理由明確指出當時
      系爭審定商標「天天開心」與原告據以異議之「旺仔開心」等商標不構成近似
      ，此與本案情形幾乎完全相同，皆為商標圖樣前半段不同，後半段相同之情形
      。依被告審查基準，係認定此種整體構成之商標文字態樣，尚難割裂視之，即
      不能以商標圖樣後半段相同，而認定此二商標構成近似，應以商標文字整體判
      斷。且「天天開心」與「旺仔開心」僅橫書與直書之差別，尚且不構成近似，
      更何況據以核駁之商標與系爭商標有明顯排列之差別，遭被告認定為近似，似
      有違行政法上之平等原則，對原告為不平等之差別待遇。故系爭商標圖樣後半
      段與據以核駁商標圖樣後半段雖然相同，然是否構成近似應以商標整體文字圖
      樣為判斷，此二商標應不構成近似，原處分明顯違法不當且顯失公平。
    4.原告為國內外知名食品大廠，產品中尤以「旺」字系列為代表性之指標性商標
      。但仿傚之風盛行，甚多商家或個人，欲藉由原告享有商標權之「旺」字系列
      商標給予消費者高品質之形象獲取商機，故於被告每期出版之商標公報當中，
      各式各樣與「旺」字相關、相似之商標，由被告審核通過者不計其數，惟被告
      不僅未依職權合法保障原告之商標權，甚至在原告依商標法令提出異議時，為
      異議不成立之審定，其判斷標準皆以旺字為國人所喜用之文字，搭配旺字所申
      請商標在被告檔案中數量頗多，例如旺盛、興旺等等，搭配之旺字早為通用之
      文字，顯著性不高等語為由，駁回原告之異議。若被告採用此等標準以觀，何
      獨將擁有眾多「旺」字商標之原告排除在此標準之外，以他人不具顯著性之通
      用文字與原告申請之商標部分文字近似為由，駁回原告之申請，此舉明顯違反
      行政法上平等原則。
　(二)被告主張之理由：
　　商標圖樣相同或近似於他人同一商品或類似商品之註冊商標者，不得申請註冊，
    為前揭商標法第三十七條第十二款所明定。系爭商標係由左右分隔排列之中文「
    米太郎」、「　日日旺」所組成，與據以核駁商標之中文相較，雖有「米太郎」
    、「金名鴻」之別，惟二者予人印象皆有相同直書排列之中文「日日旺」，僅左
    右排列位置之差別，於異時異地隔離觀察，有使一般消費者產生混淆誤認之虞，
    應屬近似之商標，復均指定使用於同一或類似之商品，自有首揭法條規定之適用
    。至原告所舉中台異字八八七二三四號商標異議案案例一節，經查其案情與本件
    不同，且基於商標個案審查拘束原則，自不得以彼例此執為本件應准註冊之論據
    。
  理  由
一、按商標圖樣相同或近似於他人同一商品或類似商品之註冊商標者，不得申請註冊
    ，為系爭商標審定時商標法第三十七條第十二款所明定。又商標圖樣之近似，以
    具有普通知識經驗之購買人，於購買時施以普通所用之注意，有無混同誤認之虞
    判斷之。且商標主要部分在外觀、觀念或讀音方面有一近似者，即為近似之商標
    。系爭商標係由左方為「日日旺」、右方為「米太郎」之二排並列中文文字所組
    成，據爭商標則由左上方為「金名鴻」文字、右下方為「日日旺」之左高右低二
    排中文文字所組成，固然系爭商標與據以核駁商標二排中文文字有左右二排並列
    或左高右低排列之不同，系爭商標圖樣之文字「米太郎」係置於右方，「日日旺
    」置於左方，而據以核駁商標圖樣之文字「金名鴻」則係置於左方，「日日旺」
    置於右方之差異。但查，系爭商標與據爭商標均有中文直書「日日旺」三字，文
    字明顯醒目，予人印象深刻，為系爭商標主要部分，僅左右位置之差別，於異時
    異地隔離觀察，仍易使具一般知識之相關消費者聯想其為同一家產製主體所表彰
    之系列商標，而產生混同誤認之虞，應屬構成近似之商標，復分別指定使用於軟
    糖、米果與脫水果蔬、糖漬果蔬等類似之商品，自有首揭法條規定之適用。至原
    告所舉中台異字第八八七二三四號商標異議案例以及原告產品中尤以「旺」字系
    列為代表性之指標性商標。但被告每期出版之商標公報當中，各式各樣與「旺」
    字相關、相似之商標，由被告審核通過者不計其數，甚至在原告依商標法令提出
    異議時，為異議不成立之審定，其判斷標準皆以旺字為國人所喜用之文字，搭配
    旺字所申請商標在被告檔案中數量頗多，例如旺盛、興旺等等，搭配之旺字早為
    通用之文字，顯著性不高等語為由，駁回原告之異議，本件卻以他人不具顯著性
    之通用文字與原告申請之商標部分文字近似為由，駁回原告之申請，此舉明顯違
    反行政法上平等原則一節。經查，原告所指另案之商標圖樣與本件並不相同，案
    情有別，基於商標審查個案拘束原則，自不能以彼例此，指被告違反平等原則，
    而據為本件有利原告之判斷。從而，被告以系爭標章之申請註冊有違首揭商標法
    第三十七條第十二款規定，而為核駁之處分，於法核無不合。訴願決定予以維持
    ，亦屬妥適。
二、本件原告聲明請求撤銷訴願決定及原處分，並命被告就系爭標章作成核准審定之
    處分，係屬課予義務訴訟，而課予義務訴訟本應適用言詞辯論終結時之法律。本
    件應適用之商標法雖已於九十二年五月二十八日修正公布，並於十一月二十八日
    施行，但因本件原處分適用審定時之商標所為核駁之處分及訴願決定予以維持，
    於法並無違誤，已如前述。再依照相當於核駁審定時所適用之商標法第三十七條
    第十二款之現行商標法第二十三條第一項第十三款前段之內容以觀，現行法規定
    「相同或近似於他人同一或類似商品或服務之註冊商標或申請在先之商標，有致
    相關消費者混淆誤認之虞者」，不得註冊。本件依該條規定之要件判斷結果，與
    被告適用審定時商標法第三十七條第十二款之結果，兩者結論並無不同，亦即系
    爭商標之申請，亦有違現行商標法第二十三條第一項第十三款前段之規定。綜上
    所述，本件商標註冊申請事件依課予義務訴訟事件應適用現行商標法規定，而加
    以適用之結果，系爭標章之註冊仍有違現行商標法第二十三條第一項第十三款前
    段之規定。因此，原處分雖未及適用嗣後修正施行之商標法，但其處分結論與現
    行商標之適用之結果既無不同。原處分及訴願決定仍應予維持。從而，原告請求
    撤銷訴願決定及原處分，並命被告對系爭標章應作成核准審定之處分，為無理由
    ，應予駁回。
據上論結，本件原告之訴為無理由，爰依行政訴訟法第九十八條第三項前段、判決如
主文。
中　　　華　　　民　　　國　　九十三　　年　　　六　　　月　　　十　　　日
　　　　　　　　　　　　　　臺 北 高 等 行 政 法 院  第二庭
           　　　　　　　　　　　　　　　　　審判長 法　官  姜素娥
           　　　　　　　　　　　　　　　　　　　　 法　官  林文舟
           　　　　　　　　　　　　　　　　　　　　 法　官  陳國成
右為正本係照原本作成。
如不服本判決，應於送達後二十日內向本院提出上訴狀並表明上訴理由，如於本判決
宣示後送達前提起上訴者，應於判決送達後二十日內補提上訴理由書（須按他造人數
附繕本）。
中　　　華　　　民　　　國　　九十三　　年　　　六　　　月　　 十一 　　日
            　　　　　　　　　　　　　　    　      書記官  王英傑
